【裁判字號】    96,訴,821
【裁判日期】    990601
【裁判案由】    分割共有物
【裁判全文】
臺灣臺中地方法院民事裁定  96年度訴字第821號
聲  請  人
即  原  告  庚○
訴訟代理人  丑○○律師
複代理人    林佳妙律師
複代理人    甲○○
被      告  戊○○(即被告丙○.
            己○○(即被告丙○.
            丁○○(即被告丙○.
被      告  戌○○
            酉○○
            亥○○
            地○○
前四人共同
訴訟代理人  壬○○
被      告  乙○○
被      告  未○○
            午○○
            宇○
            申○○
            巳○○
            天○○
            辛○
前七人共同
訴訟代理人  辰○○
受告知訴訟  台中商業銀行股份有限公司
人
法定代理人  卯○○
訴訟代理人  寅○○
受告知訴訟  子○○
人
受告知訴訟  癸○○○
人
當事人間分割共有物事件，本院於民國99年2月10日所為之判決
，原告聲請更正及補充判決，其原本、正本應更正如下：
    主    文
原判決原本、正本附表二中關於「共有人未○○分得面積為
527.7307平方公尺」記載，應更正為「共有人未○○分得面積為
537.7307平方公尺」。
原判決原本、正本附表四之記載，更正如附件所示。
原判決原本、正本主文欄中第四項「訴訟費用新台幣玖仟玖佰壹
拾元由兩造按附表五所示負擔。」之記載，應更正第四項為「有
關被告辛○就其所有台中縣清水鎮○○段第535、544、549、567
、594、549-1地號土地設定予受告知人子○○、癸○○○之抵押
權(台中縣清水地政事務所以96年清登資字第152560號、96年清
登資字第166480號收文設定之抵押權)移存於被告辛○分得之土
地上。第五項為「訴訟費用新台幣玖仟玖佰壹拾元由兩造按附表
五所示負擔。」
其餘聲請駁回。
    理      由
一、按判決如有誤寫、誤算或其他類此之顯然錯誤者，法院得隨
    時或依聲請以裁定更正之，其正本與原本不符者亦同，民事
    訴訟法第二百三十二條第一項定有明文。所謂顯然錯誤者，
    係指判決中所表示者，與法院原來之意思顯然不相符合，依
    該判決意旨與訴訟事件之內容，法院及訴訟關係人均能一望
    而知者而言（陳計男、民事訴訟法論(上)、第三四一頁、三
    民書局、八十三年三月版）。又錯誤可說是客觀的存在事實
    ，而不是法官主觀的意思。簡言之，錯誤可說是判決的表現
    與已經透過判決而客觀化之法官主觀的意思，兩個比較下，
    有不符合或誤寫、誤算等情事（范光群於民事訴訟法研究會
    第第十三次研討會中之意見、民事訴訟法之研討(一)、第四
    四三頁、民事訴訟法研究會、七十六年十月版）。更正前與
    更正後，法院審理之當事人、訴訟關係人或標的物應為同一
    。惟審判實務上，究屬判決之更正或裁判之脫漏，難以區分
    ，二者如何區分，應由判決中所載之主文、當事人之聲明、
    事實及判決理由中綜合判斷，學說上認：(一)當事人已聲明
    裁判之事項，在判決中無一記載(即主文、事實及理由欄均
    未記載)者，係裁判之脫漏，屬聲請補充判決問題。(二)當
    事人已聲明裁判之事項，判決主文未記載，而事實及理由均
    有記載者，為判決顯有錯誤情形，屬判決更正問題，不得聲
    請補充判決。(三)當事人已有聲明裁判之事項，判決之主文
    與事實均未記載，而已於理由欄中有記載，倘依該理由記載
    之意旨，足認法院已就其為裁判者，應解為屬更正事項，而
    非聲請補充判決問題。(四)當事人已聲明裁判事項，主文與
    理由未記載，僅事實有記載時，顯難認法院業已裁判，自屬
    聲請補充判決範圍。(五)當事人已聲明裁判之事項，主文與
    理由均有記載，僅事實未記載，顯見法院業已裁判，屬裁定
    更正範圍。(六)當事人已聲明裁判之事項，主文與事實均有
    記載，而理由未記載，為判決不備理由，非裁判錯誤或脫漏
    問題，如有不服，僅得依上訴程序請求救濟。（陳計男著
    民事訴訟法論(上)  第三四一頁、第三四四頁、三民書局、
    八十三年三月版）（范光群、楊建華於民事訴訟法研究會第
    二十三次研討會中之意見、民事訴訟法之研討(二)、第三七
    八頁、第三九八頁、民事訴訟法研究會、七十六年六月版）
    （陳珊於民事訴訟法研究會第第十三次研討會中之意見、民
    事訴訟法之研討(一)、第四六四頁、民事訴訟法研究會、七
    十六年十月版）。
二、又判決更正之對象，只是表現上的錯誤，不能牽涉到法院判
    斷的實質內容，即須不失訴訟主體之同一性及訴訟客體之同
    一性。如從程序保障理論及突襲性裁判之防止的關聯性上考
    量時，在訴訟主體同一性上，如自始自終進行攻擊防禦之甲
    為當事人時，甲受到程序保障時，如判決中誤書為乙時，應
    允許將受判決之當事人更正為甲。至在訴訟客體同一性上，
    以特定的權利為訴訟對象，兩造被賦予攻擊防禦的機會，則
    判決的更正不會發生突擊性裁判的話，在主文或理由中有關
    審判對象的事項，就儘可能允許加以更正，即要考慮當事人
    對於訴訟程序全部過程信賴的程度，當事人攻擊防禦的是這
    個，而誤寫為那個，在這範圍內，判決應予以更正（范光群
    、陳石獅、邱聯恭於民事訴訟法研究會第十三次中之意見、
    民事訴訟法之研討(一)、第四四三頁、第四七二頁、第四七
    三頁以下、民事訴訟法研究會、七十六年十月版）。
三、經查，本院前開之判決原本、正本附表二中有關未○○分得
    面積之記載，有如主文所示之顯然錯誤，應予更正。因前揭
    附表二之錯誤，致附表四共有人分得土地後，應給付(或可
    取得)差額計算表亦隨之有誤，應更正如附件所示。
四、次查，本件原告於98年8月31具狀聲請對抵押權人子○○、
    癸○○○為告知訴訟，嗣經本院對受告知訴訟人為告知訴訟
    ，受告知訴訟人於訴訟中並未到庭表示意見，依民法第824
    條之1第2項第3款規定，其抵押權移存於抵押人分得之部分
    ，此項理由，業經本院於前揭事實及理由欄即判決書第4頁
    甲、程序方面第三點敘之甚明，揆諸上揭說明，本件性質上
    屬於前揭二(三)所稱「當事人已有聲明裁判之事項，判決之
    主文與事實均未記載，而已於理由欄中有記載，倘依該理由
    記載之意旨，足認法院已就其為裁判者，應解為屬更正事項
    ，而非聲請補充判決問題。」之態樣，是本件原告聲請補充
    判決容有誤會，應屬判決更正情事，且本院依法予以裁判更
    正，因兩造於訴訟過程中，均受到程序保障，有如前述，對
    二造當事人亦不生突襲性裁判情事。
四、另民事訴訟法第231條第1項所謂的法院係指為判決之法院而
    言（最高法院71年度台上字第2921號判決參照），縱該案件
    已經上訴第二審或第三審法院或確定，如判決顯然有錯誤時
    ，為判決之第一審法院仍得依聲請或依職權裁定更正。本院
    上開判決既有上述顯然表現之錯誤，爰職權依首開規定裁定
    如主文。
中    華    民    國    99    年    6     月    1     日
                  民事第一庭    法  官  陳學德
正本係照原本作成
如不服本裁定應於送達後10日內向本院提出抗告狀，並繳納抗告
費新臺幣1,000元。
中    華    民    國    99    年    6     月    1     日
                                書記官
附件：更正後共有人分得共有土地後，應給付（或可取得）差額
      計算表
┌───┬───┬───┬───┬───┬───┬───┬────┐
│共有人│535地 │544 地│549地 │549-1 │567   │594地 │  備註  │
│      │號（  │號（  │號（  │地號（│地號（│號（  │(地號下 │
│      │1086㎡│684㎡ │3010㎡│219㎡ │6028㎡│1421㎡│方所載為│
│      │、1000│、1000│、1025│、1149│、1300│、1300│該地號面│
│      │元/㎡ │元/㎡ │元/㎡ │元/㎡ │元/㎡ │元/㎡ │積、公告│
│      │）    │）    │）    │）    │）    │）    │土地現值│
│      │      │      │      │      │      │      │)       │
├───┼───┴───┴───┴───┴───┴───┼────┤
│      │持分土地價值=535地號： (1086㎡×1/8×1000元/㎡│1.共有人│
│林賬  │     )+544 地號：(684㎡×96/800×1000元/㎡)+54│分得土地│
│      │     9 地號：(3010㎡×1/8×1025元/㎡)+549-1 地│面積如大│
│      │     號：(219 ㎡×1/8×1149元/㎡)+567 地號：(6│於持分面│
│      │     028㎡×1/8×1300元/㎡)+594 地號：(1421㎡ │積，依共│
│      │     ×1/8×1300元/㎡)=0000000 元             │有人於本│
│      │分得土地價值=594地號：1421㎡×1300元/㎡       │院97年9 │
│      │     =0000000 元                              │月26日筆│
│      │可取得差額價金=(0000000元-0000000元)×1.4     │錄之共識│
│      │     =2656 元                                 │，係按土│
├───┼───────────────────────┤地公告現│
│      │持分土地價值=535地號：(1086㎡×1/8×1000元/㎡ │值加四成│
│      │    )+544 地號：(684㎡×1/8×1000元/㎡)+549 地│補償分得│
│      │    號：(3010㎡×1/8×1025元/㎡)+549-1 地號： │土地面積│
│庚○  │    (219㎡×1/8×1149元/㎡)+567地號：(6028㎡×│較少之人│
│      │    1/8×1300元/㎡)+594 地號：(1421㎡×1/8×  │2.就應給│
│      │    1300元/㎡)=0000000元                      │付差額價│
│      │分得土地價值=549地號：（1383㎡×1025元/㎡）+  │金與可取│
│      │    549-1地號：（219㎡×1149元/㎡）=0000000元 │得價金差│
│      │可取得差額價金=(0000000元-0000000元)×1.4     │額總額如│
│      │    =251462元                                 │有不符時│
├───┼───────────────────────┤，依99年│
│未○○│持分土地價值=535地號：(1086㎡×1/24×1000元/㎡│1月27日 │
│      │    )+544 地號：(684㎡×1/24×1000元/㎡)+549地│庭期到場│
│      │    號：(3010㎡×1/24×1025元/㎡)+549-1 地號：│當事人同│
│      │    (219㎡×1/24×1149元/㎡)+567 地號：(6028㎡│意，按照│
│      │    ×1/24×1300元/㎡)+594 地號：(1421㎡×1/24│可取得差│
│      │    ×1300元/㎡ )=616274元                    │額價金者│
│      │分得土地價值=｛567地號：(463㎡+463㎡/5630㎡× │占全體差│
│      │    398㎡）×1300元/㎡｝+535地號：（42㎡×1000│額價金比│
│      │    元/㎡）=686450元                          │例增減取│
│      │應給付差額價金=(686450元-616274元) ×1.4      │得差額價│
│      │    =98246元                                  │金。    │
├───┼───────────────────────┤        │
│午○○│持分土地價值=535地號：(1086㎡×1/24×1000元/㎡│        │
│      │    )+544 地號：(684㎡×1/24×1000元/㎡)+549地│        │
│      │    號：(3010㎡×1/24×1025元/㎡)+549-1 地號：│        │
│      │    (219㎡×1/24×1149元/㎡)+567 地號：(6028㎡│        │
│      │    ×1/24×1300元/㎡)+594 地號：(1421㎡×1/24│        │
│      │    ×1300元/㎡)=616274 元                    │        │
│      │分得土地價值=｛567地號：(269㎡+269㎡/5630㎡× │        │
│      │    398㎡)×1300元/㎡｝+535地號：（234㎡×1000│        │
│      │    元/㎡）=608421元                          │        │
│      │可取得差額價金=(616274元-608421元)×1.4       │        │
│      │    =10994元                                  │        │
├───┼───────────────────────┤        │
│戌○○│持分土地價值=535地號：(1086㎡×1/12×1000元/㎡│        │
│      │     )+544 地號：(684㎡×1/4×1000元/㎡)+549  │        │
│      │     地號：(3010㎡×5704/30000×1025元/㎡)+549│        │
│      │     -1地號：(219㎡×1/12×1149元/㎡)+567 地號│        │
│      │     ：(6028㎡×1/24×1300元/㎡)+594 地號：(14│        │
│      │     21㎡×1/12×1300元/㎡)=0000000 元        │        │
│      │分得土地價值=｛567地號：(365㎡+365㎡/5630㎡× │        │
│      │     398㎡）×1300元/㎡｝+544地號：（684㎡×  │        │
│      │     1000元/㎡）=0000000元                    │        │
│      │可取得差額價金=(0000000 元-0000000元)×1.4    │        │
│      │     =220489元                                │        │
├───┼───────────────────────┤        │
│天○○│持分土地價值=535地號：(1086㎡×1/24×1000元/㎡│        │
│      │    )+544 地號：(684㎡×1/800×1000元/㎡)+549 │        │
│      │    地號：(3010㎡×449/30000×1025元/㎡)+549-1│        │
│      │    地號：(219㎡×1/24×1149元/㎡)+567 地號： │        │
│      │    (6028㎡×1/24×1300元/㎡)+594 地號：(1421 │        │
│      │    ㎡×1/24×1300元/㎡)=506253元             │        │
│      │分得土地價值=｛(373㎡+373㎡/5630㎡×398㎡)×  │        │
│      │    1300元/㎡｝=519179元                      │        │
│      │應給付差額價金=(519179元-506253元)×1.4       │        │
│      │     =18096元                                 │        │
├───┼───────────────────────┤        │
│酉○○│持分土地價值=535地號：(1086㎡×1/24×1000元/㎡│        │
│      │     )+544 地號：(684㎡×1/800×1000元/㎡)+549│        │
│      │     地號：(3010㎡×449/30000×1025元/㎡)+549-│        │
│      │     1地號：(219㎡×1/24×1149元/㎡)+567 地號 │        │
│      │     ：(6028㎡×2974/24000×1300元/㎡)+594 地 │        │
│      │     號：(1421㎡×1/24×1300元/㎡)=0000000 元 │        │
│      │分得土地價值=｛567地號：(886㎡+89+975㎡/5630㎡│        │
│      │     ×398 ㎡)×1300｝=0000000元              │        │
│      │應給付差額價金=(0000000 元-0000000元)×1.4    │        │
│      │     =288827元                                │        │
├───┼───────────────────────┤        │
│地○○│持分土地價值=535地號：(1086㎡×1/24×1000元   │        │
│      │    /㎡)+544 地號：(684㎡×1/800×1000元/㎡   │        │
│      │    )+549 地號：(3010㎡×449/30000×1025元/㎡ │        │
│      │    )+549-1 地號：(219㎡×1/24×1149元/㎡)+567│        │
│      │    地號：(6028㎡×1500/24000×1300元/㎡)+594 │        │
│      │    地號：(1421㎡×1/24×1300元/㎡)=669511 元 │        │
│      │分得土地價值=｛567地號：(608㎡+608㎡/5630㎡× │        │
│      │    398㎡）×1300元/㎡｝=846276元             │        │
│      │應給付差額價金=(846276元-669511元)×1.4       │        │
│      │    =247471元                                 │        │
├───┼───────────────────────┤        │
│亥○○│持分土地價值=535地號：(1086㎡×1/24×1000元/㎡│        │
│      │     )+544 地號：(684㎡×1/800×1000元/㎡)+549│        │
│      │     地號：(3010㎡×449/30000×1025元/㎡)+549-│        │
│      │     1地號：(219㎡×1/24×1149元/㎡)+567地號：│        │
│      │     (6028 ㎡×1500/24000×1300元/㎡)+594 地號│        │
│      │     ：(1421㎡×1/ 24×1300元/㎡)=669511 元   │        │
│      │分得土地價值=｛567地號：(456㎡+456㎡/5630㎡× │        │
│      │    398㎡)×1300元/㎡｝=634707元              │        │
│      │可取得差額價金=(669511元-634707元)×1.4       │        │
│      │    =48726元                                  │        │
├───┼───────────────────────┤        │
│宇○  │持分土地價值=535地號：(1086㎡×1/8×1000元/㎡ │        │
│      │    )+ 544地號：(684㎡×1/8×1000元/㎡)+549 地│        │
│      │    號：(3010㎡×1/8×1025元/㎡)+549-1 地號： │        │
│      │    (219㎡×1/8×1149元/㎡)+567 地號：(6028㎡ │        │
│      │    ×1/8×1300元/㎡)+594 地號：(1421㎡×1/8×│        │
│      │    1300 元/㎡)=0000000元                     │        │
│      │分得土地價值=｛567地號： (882㎡+882㎡/5630㎡×│        │
│      │    398㎡)×1300元/㎡｝+535地號：（698㎡×1000│        │
│      │    元/㎡）=0000000元                         │        │
│      │應給付差額價金=(0000000元-0000000元)×1.4     │        │
│      │     =107565 元                               │        │
├───┼───────────────────────┤        │
│申○○│持分土地價值=535地號：(1086㎡×1/48×1000元/㎡│        │
│      │    )+544 地號：(684㎡×1/48×1000元/㎡)+549地│        │
│      │    號：(3010㎡×1/48×1025元/㎡)+549-1地號： │        │
│      │    (219㎡×1/48×1149元/㎡)+567 地號：(6028㎡│        │
│      │    ×1/48×1300元/㎡)+594 地號：(1421㎡×1/48│        │
│      │    ×1300元/㎡)=308137 元                    │        │
│      │分得土地價值=｛567地號： (177㎡+177㎡/5630㎡×│        │
│      │    398㎡）×1300元/㎡｝+535地號：（56㎡×1000│        │
│      │    元/㎡）=302366元                          │        │
│      │可取得差額價金=(308137元－302366 元)×1.4     │        │
│      │    =8079元                                   │        │
├───┼───────────────────────┤        │
│巳○○│持分土地價值=535地號：(1086㎡×1/48×1000元/㎡│        │
│      │    )+544 地號：(684㎡×1/48×1000元/㎡)+549  │        │
│      │    地號：(3010㎡×1/48×1025元/㎡)+549-1 地號│        │
│      │    ：(219㎡×1/48×1149元/㎡)+567 地號：(6028│        │
│      │    ㎡×1/48×1300元/㎡)+594 地號：(1421㎡×1 │        │
│      │    /48×1300元/㎡)=308137 元                 │        │
│      │分得土地價值=｛567地號：(177㎡+177㎡/5630㎡× │        │
│      │    398㎡）×1300元/㎡｝+535地號：（56㎡×1000│        │
│      │    元/㎡）=302366元                          │        │
│      │可取得差額價金=(308137元-302366元) ×1.4      │        │
│      │     =8079元                                  │        │
├───┼───────────────────────┤        │
│乙○○│持分土地價值=535地號：(1086㎡×1/8×1000元/㎡ │        │
│      │    )+544 地號：(684㎡×1/8×1000元/㎡)+549 地│        │
│      │    號：(3010㎡×1/8×1025元/㎡)+549-1 地號： │        │
│      │    (219㎡×1/8×1149元/㎡)+567 地號：(6028㎡ │        │
│      │    ×1/8×1300元/㎡)+594 地號：(1421㎡×1/8×│        │
│      │    1300元/㎡)=0000000元                      │        │
│      │分得土地價值=549地號：1627㎡×1025元/㎡       │        │
│      │     =0000000元                               │        │
│      │可取得差額價金=(0000000元-0000000元)×1.4     │        │
│      │     =253607元                                │        │
├───┼───────────────────────┤        │
│戊○○│持分土地價值=535地號：(1086㎡×1/24×1000元/㎡│        │
│      │    )+544 地號：(684㎡×1/24×1000元/㎡)+549  │        │
│      │    地號：(3010㎡×1/24×1025元/㎡)+549-1 地號│        │
│      │    ：(219㎡×1/24×1149元/㎡)+567 地號：(6028│        │
│      │    ㎡×114/8000×1300元/㎡)+594 地號：(1421㎡│        │
│      │    ×1/24×1300元/㎡)=401426 元              │        │
│      │分得土地價值=｛567地號：(295㎡+295㎡/5630㎡× │        │
│      │    398㎡)×1300元/㎡｝=410611元              │        │
│      │應給付差額價金=(410611元-401426元)×1.4=12859 │        │
│      │               元                             │        │
├───┼───────────────────────┤        │
│己○○│持分土地價值=535地號：(1086㎡×1/24×1000元/㎡│        │
│      │    )+544 地號：(684㎡×1/ 24×1000元/㎡)+549 │        │
│      │    地號：(3010㎡×1/24×1025元/㎡)+549-1 地號│        │
│      │    ：(219㎡×1/24×1149元/㎡)+567 地號：(6028│        │
│      │    ㎡×114/8000×1300元/㎡)+594 地號：(1421㎡│        │
│      │    ×1/24×1300元/㎡)=401426 元              │        │
│      │分得土地價值=｛567地號：(295㎡+295㎡/5630㎡× │        │
│      │    398㎡)×1300元/㎡｝=410611元              │        │
│      │應給付差額價金=(410611元-401426元)×1.4=12859 │        │
│      │    元                                        │        │
├───┼───────────────────────┤        │
│丁○○│持分土地價值=535地號：(1086㎡×1/24×1000元/㎡│        │
│      │    )+544 地號：(684㎡×1/24×1000元/㎡)+549  │        │
│      │    地號：(3010㎡×1/24×1025元/㎡)+549-1 地號│        │
│      │    ：(219㎡×1/24×1149元/㎡)+567 地號：(6028│        │
│      │    ㎡×114/8000×1300元/㎡)+594 地號：(1421㎡│        │
│      │    ×1/24×1300元/㎡)=401426 元              │        │
│      │分得土地價值=｛567地號：(295㎡+295㎡/5630㎡× │        │
│      │    398㎡)×1300元/㎡｝=410611元              │        │
│      │應給付差額價金=(410611元-401426元)×1.4=12859 │        │
│      │元                                            │        │
├───┴───────────────────────┴────┤
│附註: 1應給付差額價金之人=2656(辛○)+98246(未○○)+18096(天○○ │
│       )+288827(酉○○)+247471(地○○)+107565(宇○)+12859(戊○○│
│       )+12859(林堂)+12859(丁○○)=801438元。                   │
│      2可取得差額價金之人=251464( 庚○)+10994(午○○)+220489(鄭 │
│       清風)+48726(亥○○)+8079(申○○)+8079(巳○○)+253607(林王│
│       寶)=801438元。                                           │
└────────────────────────────────┘

司法院資訊處製作；財團法人民間司法改革基金會備份。
